【裁判字號】    88,重訴,45
【裁判日期】    891031
【裁判案由】    排除侵害
【裁判全文】
屏東地方法院民事判決  八十八年重訴字第四五號
    原      告    甲○○
    訴訟代理人    邱芬凌律師
    複  代理人    孔福平律師
                  黃政雄律師
    被      告    丁○○      .
    訴訟代理人    黃正男律師  住高雄市○○○路一八二號十二樓之五
    被      告    戊○○      .
                              .
                  辛○○      .
                              .
                  丙○○      .
                  己○○      .
                  乙○○      .
                  庚○○○    .
右當事人間請求排除侵害事件，本院判決如左：
    主    文
被告應將坐落屏東縣萬丹鄉○○段一三六地號如附圖所示斜線部分面積０．０００四
公頃及坐落同段一三六之一地號面積０．０四０一公頃土地上之水泥矮牆，鐵架造蓋
浪板瓦及鐵皮平房、貨櫃、鐵筒雜物等地上物拆除遷讓，回復原狀返還土地予原告及
其他全體共有人。
被告應連帶給付新台幣伍拾肆萬壹仟貳佰玖拾陸元及自民國八十八年三月二十五日起
起至清償日止按年息百分之五計算之利息，及至遷讓日止按月給付新台幣玖仟壹佰捌
拾元予原告及其他全體共有人。
訴訟費用由被告等共同負擔。
本判決主文第一項於原告以新臺幣貳佰貳拾萬參仟柒佰元為被告供擔保後，得假執行
。但被告丁○○如於假執行程序實施前，以新台幣陸佰陸拾壹萬壹仟貳佰元為原告預
供擔保後得免假執行。
    事    實
甲、原告方面：
一、聲明：如主文所示。
二、陳述：
（一）、坐落屏東縣萬丹鄉○○段一三六及一三六之一地號之二筆土地（以下簡稱系
        爭土地）係原告及訴外人李鳳年等二十三人所共有，為被告之父親即訴外人
        張廷勝（業已死亡）無權佔用並在系爭土地上建築水泥矮牆，鐵架造蓋浪板
        瓦及鐵皮平房、貨櫃並堆置鐵筒、雜物等地上物而佔用原告所有地上物經鈞
        院會同地政機關測量佔用位置及面積詳如八十八年六月十五日屏東地政事務
        所土地複丈成果圖斜線部份所示之面積及位置，被告等人係訴外人張廷勝之
        法定繼承人基於繼承法則而繼承該地上物之所有權，原告自得為全體共有人
        之利益，本於所有權之利用，而請求排除被告之侵害，回復共有物。又被告
        無權占有系爭土地受有相當於租金之利得，原告自得依據侵權行為及不當得
        利之法則，請求被告連帶給付相當於土地法第一百十一條五年內租金利得及
        損害賠償，合計為四十五萬一千二百九十六元，及自起訴狀繕本送達翌日起
        ，按年息百分之五計算之利息及至遷讓日止按月給付九千一百八十元，計算
        方式，詳如計算式所載計算方式：
（１）、八十三年三月一日至八十三年六月三十日公告地價為：二千五百二十元
        八十三年七月一日至八十八年三月一日公告地價為三千四百元
        八十三年三月一日至八十三年六月三十日
        ２５２０ｘ８％ｘ４／１２ｘ（４＋４０１）＝２７２１６．．．．１
（２）、八十三年七月一日~八十四年六月三十日
        八十四年七月一日~八十五年六月三十日
        八十五年七月一日~八十六年六月三十日
        八十六年七月一日~八十七年六月三十日
        ３４００ｘ８／１００ｘ（４＋４０１）＝000000
        000000ｘ４＝４４０６４０．．．．２
（３）、八十七年七月一日~八十八年三月一日
        ３４００ｘ８／１００ｘ（４＋４０１）Ｘ／１２＝0000
        0000ｘ８＝７３４４０ ．．．．３
        合計：１＋２＋３＋＝５４１２９６元
（二）對被告抗辯之陳述：
  １、共有物之處分變更及設定負擔，應得共有人全體之同意，民法第八百一十九條
      訂有明文，原告並無授權『俊伯』出租系爭土地，且系爭土地為共有，無法僅
      憑共有人之一李鳳年之決定，而認定有出租之事實，且該農業勘察報告表係因
      納稅問題而到場查看土地使用情形，係根據張廷勝片面陳述而由縣政府依據而
      作成之報告，李鳳年僅為簽名，不足認定同意出租，被告傳訊証人鄭允棟以證
      明系爭土地係由李開湖出租予被告之父親，惟証人稱其從小即認識李開湖，「
      我不知道他的田有無租給被告」，其認識李開湖「知道有一個阿俊的在幫李開
      湖收租」，然證人又稱「我只知道被告在系爭土地上使用耕作，誰的土地我不
      知道」，果其知悉李開湖之土地均由阿俊其人代收租金，證人何以不知李開湖
      有無出租予被告，其又稱不知道究被告所使用的土地為何人所有，其證言豈非
      前後矛盾，顯其未曾見阿俊向被告之父親收租，故其不知為何人所有之土地，
      如有見阿俊收租其當知為李開湖之土地，然其竟不知為李開湖等人所有之土地
      ，且其認識李開湖，被告所佔用之土地又在鄰地，其不知李開湖所有田地有無
      租給被告，足見兩造確未有任何租賃契約存在，證人證言顯有不屬。
  ２、又證人另稱被告還在系爭土地耕作，惟現場經鈞院於八十八年六月十四日定期
      勘驗被告於其上搭蓋水泥矮牆、鐵架蓋鐵皮廠棚、鐵架蓋石棉瓦廠棚，並無任
      何耕作物於土地上，證人稱系爭土地仍為被告所繼續耕作，顯與事實不符，且
      系爭不動產為李開湖、李開山、李開榮等人所有，所有之土地所有權人並未曾
      委由李開湖出租，亦未委李俊伯代為收取租金，甚連李俊伯其人，原告及全體
      共有人並未謀面不識其人，自無從授權其代理租賃事宜，而證人稱阿俊是李家
      的會計，負責收租算是管家的家分，其僅認識李開湖，另兩位已經來屏東，惟
      其自承並不認識李開山、李開榮二人，二人早已離開萬丹來到屏東，則如何能
      証明李開湖是經共有人全體同意代為收取租金？李俊伯為何人？原告均不認識
      ，李俊伯至多為李開湖家中之管家，並無任何証據足証其為全體共有人之管家
      ，更何況證人亦自承李開山、李開榮早已至屏東，實兄弟早已分家，故其不認
      識二人，況系爭土地為共有土地，除共有人全體全部同意或以契約訂立由共有
      人之一出租外，任何共有人均無權代替他人訂立契約，該契約對其他共有人不
      生效力，又共有物土地之出租係屬共有物之管理行為，應得共有人全體共同為
      之，原告否認曾由李開湖代理出租，果為李開湖私擅出租，依法對他共有人不
      生效力，此有最高法院七十九年度第二次民事庭會議記錄可憑，兩造並無租賃
      契約存在，為此原告訴請排除侵害，於法有據。
  ３、又兩造果有租賃契約存在，何以均無任何書面契約存在，被告為何無法提出繳
      納地租之證明，況證人亦不知有無出租予被告，如何能證明兩造有租賃契約存
      在，證人證言顯不得資為有租賃契約之証據。
  ４、又退千萬步言，果認兩造有耕地租賃契約存在，如依證人所言自被告之父親就
      在系爭土地耕作，惟被告並未繼續於系爭土地耕作，反而將原有土地鋪設水泥
      蓋用鐵皮屋，違反原有土地之使用目的，其顯違反民法第四百三十二條之規定
      ，且被告自承『系爭土地上之鐵皮房屋、貨櫃、鐵筒等雜物均為其父張廷勝所
      建造堆置』，而張廷勝於八十四年十一月十七日死亡有卷附之土地登記簿謄本
      可憑，迄至原告八十八年起訴止其未繼續耕作，顯已達一年以上，按非因不可
      抗力繼續一年不為耕作者，視為放棄耕作權利，土地法第一百十五條定有明文
      ，被告等早已放棄其耕作之權利，且違反民法第四百三十二條之規定，依土地
      法第一百十四條第二款第五款及第七款規定得終止租賃契約，退千萬言縱認有
      租賃契約存在，亦以起訴狀之送達視為終止兩造租賃契約之意思表示，被告亦
      應將土地回復原告交還土地予原告及其他全體共有人。
三、證據：提出地籍圖、土地登記謄本、土地地價表謄本、戶籍謄本、繼承系統表、
    、並聲請履勘現場。
乙、被告方面：
壹、被告丁○○未於最後言詞辯論期日到場，茲據其前到庭所為陳述及提出之書狀略
    稱：：
一、聲明：
 （一）、原告之訴均駁回。
 （二）、如受不利判決，願供擔保免為假執行。
二、陳述：
 （一）、原告及系爭土地之共有人之祖父訴外人即李南於日據時代為屏東縣萬丹鄉
         之大地主，擁有高達數百甲之土地，逝世後由訴外人李開湖、李開山、李
         開榮分別或共同繼承，嗣李開山、李開榮婚後分別遷離萬丹老家，所遺之
         共有土地向由李開湖代理出租，並指派管家『俊伯』」收取租金，系爭土
         地於日據時期為李南所有，嗣由李開湖、李開山、李開榮繼承，並於日據
         時期即由李開湖代為出租予被告之先祖，並派管家『俊伯』收取租金，嗣
         因李開湖、俊伯均過世而無人向被告之父收取租金，惟系爭土地於八十四
         年一月十六日曾經共有人之一即李開榮之子李鳳年與被告之父張廷勝確認
         租約存在無誤，兩造之被繼承人雖死亡，但自應依繼承法則承受該租賃關
         係。且該租約存在，亦經共有人之一李鳳年，與被告之父張廷勝確認租約
         存在，李鳳年為共有人之一，且受過教育，自甚明瞭該農地會勘報告內容
         所載為何。且原告家族五十年餘來未曾出面表示異議，可認對租約存在事
         實無爭執。
 （二）、又系爭土地被告之父親即張廷勝曾與原告之被繼承人訂有租賃契約，而系
         爭土地上之鐵皮房屋、貨櫃、鐵筒等雜物均為張廷勝建造、堆置，繼承人
         均無拋棄繼承，其目前並無使用系爭土地及其上之地上物，但張廷勝死亡
         後前開地上物均歸其所有。目前亦不知有無其他繼承人使用中。
三、證據：提出系爭土地日據時期土地登記謄本、農地使用情形勘察報告表（影本）
    各一份，並聲請訊問證人李鳳年、李鳳旺、李得鳳、鄭允棟，及聲請調閱系爭土
    地歷年所有權變動之登記資料。
貳、其餘被告未於言詞辯論期日到場，亦無提出任何書狀為何聲明或陳述。
    理  由
甲、程序方面：
一、被告等均經合法通知，未於言詞辯論期日到場，核無民事訴訟法第三百八十六條
    各款所列情形，茲依原告之聲請，由其一造辯論而為判決。
二、按訴狀送達後，原告不得將原訴變更或追加他訴，但該訴訟標的對於數人必須合
    一確定時，追加其原非當事人之人為當事人者不在此限。民事訴訟法第二百五十
    五條第一項第五款訂有明文。本件原告請求被告拆除系爭土地上之地上物並返還
    系爭土地於原告及全體共有人，以該系爭土地上既為張廷勝所建造建築水泥矮牆
    ，鐵架造蓋浪板瓦及鐵皮平房、貨櫃並堆置鐵筒、雜物等地上物而佔用原告所有
    土地，被告等均為張廷勝之法定繼承人，被告亦自承無拋棄繼承之情，是該地上
    物為被告基於繼承法則為公同共有而共同占有系爭土地，訴訟標的對之應為合一
    確定，參酌前揭法條意旨，追加當事人於法有據，應為准許，合先說明。
乙、得心證之理由：
（一）、本件原告主張被告所有地上物無權占有系爭土地為如附圖所示位置及佔用面
        積為一三六之一地號０點０四０一公頃、同段一三六地號為０點０００四公
        頃，又即便兩造間曾訂有租賃契約，因被告之父親早放棄耕作之使用目的，
        ，且違反民法第四百三十二條之規定，依土地法第一百十四條第二款第五款
        及第七款規定得終止租賃契約，縱認有租賃契約存在，亦以起訴狀之送達視
        為終止兩造租賃契約之意思表示，被告亦應將土地回復原告交還土地予原告
        及其他全體共有人等情；被告丁○○則以對前開佔用面積上所築有之平房及
        所搭鐵架係其父親張廷勝占有系爭土地時所建並由其繼承所有之事實不爭執
        ，惟非無權占有系爭土地，兩造先人間前已訂有租賃契約，兩造自應繼承該
        租賃契約之權利義務關係，被告占有使用系爭土地係屬合法有據等語資為抗
        辯。是本件主要爭點為系爭土地上兩造間有無訂定租賃契約而存續中。
（二）、按依不當得利之法則，請求返還不當得利，以無法律上之原因而受利益，致
        他人受有損害為其條件，故其得請求返還之範圍，應以對方所受之利益為度
        ，非以請求人所受損害若干為準，無權占有他人土地，可能獲得相當於租金
        之利益為社會通常之觀念，按租金之請求權因五年間不行使而消滅，既為民
        法第一百二十六條所明定，至於終止租約後之賠償與其他租賃契約關係之賠
        償，名稱雖與租金異，然實質上仍為使用土地之代價，債權人應同樣按時收
        取，不因其契約終止或未成立而謂其時效之計算應有不同。最高法院分別著
        有六十一台上字第一六九五號判例及四十九年度台上字第一七三０號判例可
        資參照。次按無法律上之原因而獲得相當於租金之利益，致他人受損害時，
        如該他人返還利益請求權已逾租金短期消滅時效之期間，對於相當於已罹時
        效消滅之租金之利益，不得依不當得利之法則，請求返還。最高法院六十五
        年六月八日作有六十五年度第五次民事庭庭推總會議決定可供參考。再按共
        有土地之出租，既屬共有物管理行為，則應適用民法第八百二十條第一項之
        規定，除契約另有訂定外，由全體共有人共同為之。此有最高法院七十九年
        五月二十九日七十九年度第二次民事庭會議決議決定可供參考。
（三）、本件原告主張系爭土地係其與他人共有，而經被告所有地上物無權占有系爭
        土地為如附圖所示位置及佔用面積為一三六之一地號０點０四０一公頃、同
        段一三六地號為０點０００四公頃等情，業據其提出土地登記謄本、地籍圖
        謄本為證，且經本院履勘驗場並囑託屏東縣屏東地政事務所測量製有勘驗筆
        錄及複丈成果圖在卷可稽，被告對前開佔用面積上所築有之平房及所搭鐵架
        係其父親張廷勝占有系爭土地時所建並由其繼承所有之事實不爭執，惟抗辯
        非無權占有係訂有租賃契約而占有使用系爭土地等情，並據其提出日據時代
        土地登記謄本及農業使用會勘報告表及證人鄭允棟為證，然查：證人鄭允棟
        雖到庭證稱：伊自小即認識李開湖，但不知其田地有無租給被告，在伊二十
        歲左右知有一個名叫『阿俊』的幫李開湖收租，李開湖與阿俊均已過世，在
        十幾歲時被告的父親就在系爭土地耕作了，在光復後實施三七五減租後不久
        ，阿俊、李開湖就過世的，現被告還在系爭土地耕作，伊不知姓李的子孫現
        還有無向他們收取租金。只知道被告在系爭土地上使用耕作，誰的土地則不
        知道，阿俊從日據時代到光復後都是他在收租。我不認識李鳳年。（阿俊與
        李家的關係？）阿俊是李家的會計，負責收租算是管家的身分。李開山、李
        開榮、李開湖，我只認識李開湖，另兩位已經來屏東，他們在萬丹有多少土
        地我不知道。被告使用系爭土地的時間是自被告的祖父時代開始，傳到被告
        父親再傳到被告。因為被告祖父從事耕作時，伊當時約十三歲已幫忙耕作，
        所以知道等語（見卷附本院八十九年八月一日準備程序筆錄）。證人鄭允棟
        耕作田地與被告佔用之系爭土地相鄰，對鄰地使用情形有相當瞭解，然系爭
        土地上目前無耕作事實亦經本院履勘現場無誤，有勘驗筆錄附卷為證，由其
        證詞雖可知如被告抗辯所稱有一『俊伯』代收租金等情，但其亦證述並不知
        土地何人所有，以及何人出租於被告之先人，是僅憑其證詞尚難遽認兩造間
        有合法出租之情，況原告否認授權共有人出租土地予被告，被告亦無法舉證
        證明兩造先人間確實訂定租賃契約之事實，又被告提出之農地會勘報告表所
        示，雖有共有人之一李鳳年之簽名其上，然李鳳年亦到庭證述：係因稅捐稽
        徵處通知繳稅，稱系爭土地已非供耕作，有出租他人情事，應課地價稅其乃
        到場瞭解，而因在該地之人告知土地為他所有，與之爭辯，經地政人員到場
        該地之人才改口稱向李開湖承租，雖簽名於該報告書上，但報告內容為依張
        廷勝所述而做，張廷勝無法提出契約應無租約事實等語（見卷附八十八年五
        月二十一日言詞辯論筆錄），是該農地勘查報告既為依據被告父親所述而做
        成，且李鳳年僅為共有人之一，未經授權單獨處理系爭土地出租管理等情，
        亦為原告所主張，被告並無法證明李鳳年確實經授權處理共有土地，是僅憑
        該報告無法認定兩造間存在租約之事實，是其前抗辯租約存在等情尚無法證
        明屬實。其次原告主張被告無權佔有系爭土地如前所述位置面積分別受有相
        當租金之不當得利，自得依法請求被告給付五年內相當於租金之利益並自起
        訴狀繕本送達翌日起即八十八年三月二十五日起按月給付原告九千一百八十
        元等情，復據其提出地價證明為證，而被告丁○○雖抗辯其無使用系爭土地
        ，該地上物為被告所公同共有，由無其他事實證明其非占有人，雖其抗辯非
        使用土地之人，然其所有地上物現實占有系爭土地，應認其為地上物之占有
        人，是其所辯無使用土地等語，無法免除拆除地上物遷讓並返還系爭土地之
        義務；又按城市地方房屋之租金以不超過土地及其建築物申報總價額年息百
        分之十為限，土地法第九十七條訂有明文，而本件系爭土地八十三年三月一
        日至同年六月三十日之公告地價為每平方公尺二千五百二十元，自八十三年
        七月一日至八十八年三月一日之公告地價均為每平方公尺三千四百元，有地
        價證明在卷可參，而無申報地價者按計算申報地報係按公告地價百分之八十
        計算之，故參酌系爭土地位置交通便利，原為汽車保養場現已廢棄，有勘驗
        筆錄附卷可參，是系爭土地現況非供農耕使用，租金以每平方公尺按地價百
        分之十計算核屬適當，並參酌被告等所無權佔用面積等情狀，原告得請求期
        間應自八十三年三月一日起迄八十八年三月一日止，本件原告得請求之不當
        得利為五十四一千二百九十六元，計算式如下：八十三年三月一日至八十八
        年三月一日之租金：（（２５２０ｘ８０％ｘ１０％ｘ４／１２ｘ４０５）
        ＋（３４００ｘ８０％ｘ１０％ｘ４ｘ４０５）＋（３４００ｘ８０％ｘ１
        ０％ｘ１／１２ｘ４０５ｘ８））＝５４１２９６；另每月相當租金之利得
        計算式：（（３４００ｘ８０％ｘ１０％ｘ４０５ｘ１／１２＝９１８０。
（四）、綜上所述，原告基於民法第七百六十七條規定及第八百二十一條請求被告拆
        除遷讓如聲明所示之位置、面積之地上物，返還系爭土地予原告及全體共有
        人，及依不當得利與侵權行為之法則請求自八十三年三月一日起至八十八年
        三月一日止，給付原告及全體共有人之不當得利為五十四萬一千二百九十六
        元並自八十八年三月二十五日起至清償日止按年息百分之五算之利息，並自
        遷讓日止按月給付九千一百八十元之租金於法有據，為有理由，應予准許。
（五）、兩造均陳明願供擔保，以代釋明，聲請宣告假執行或免為假執行，均核無不
        合，爰各酌定相當擔保金額並准許之。
（六）、本件判決之基礎已臻明確，兩造其餘攻擊防禦方法及舉證，核與判決無影響
        ，爰不另一一論述，附此敘明。
結論：本件原告之訴為有理由，並依民事訴訟法第三百八十五條第一項前段、第八十
五條第一項前段、第七十八條、第三百九十條第二項、第三百九十二條，判決如主文
。
中      華      民      國    八十九    年      十      月    三十一    日
                                    臺灣屏東地方法院民事第一庭
~B審判長法官  李  麗  芳
~B法      官  李  芳  南
~B法      官  潘      快
右為正本係照原本作成。
如對本判決上訴，須於判決送達後廿日內向本院提出上訴狀。
~B法院書記官  胡  世  瑩
中      華      民      國    八十九    年      十一    月      四      日


司法院資訊處製作；財團法人民間司法改革基金會備份。
